臺灣高等法院臺南分院民事判決
110年度重上更三字第24號
上  訴  人  臺南化學股份有限公司

法定代理人  謝廷亮  
訴訟代理人  熊家興律師
            李國禎律師
被上訴  人  林家弘  
            林家緯  
            林志豪  
共      同
訴訟代理人  陳郁芬律師
            蘇文奕律師
上列當事人間確認股東會決議無效事件，上訴人對於民國103年5
月27日臺灣臺南地方法院102年度訴字第1129號第一審判決提起
上訴，經最高法院第三次發回更審，本院於111年5月11日言詞辯
論終結，判決如下：
    主  文
原判決除確定部分外廢棄。
上開廢棄部分，被上訴人在第一審之訴駁回。
第一、二審及發回前第三審（確定部分除外）訴訟費用均由被上
訴人負擔。
    事實及理由
壹、程序方面：
一、按民事訴訟法第249條第1項第4款之規定，法定代理權之存
    在，乃訴訟成立之要件之一，故法院應依職權調查之。次按
    解散之公司，除因合併、破產而解散者外，應行清算；解散
    之公司，於清算範圍內，視為尚未解散；公司經中央主管機
    關撤銷或廢止登記者，準用前3條之規定，公司法第24條、
    第25條、第26條之1分別定有明文。是以公司經廢止登記，
    應行清算程序，且必至清算終結後，其公司之法人格始行消
    滅。復按股份有限公司之清算，以董事為清算人。但本法或
    章程另有規定或股東會另選清算人時，不在此限；公司之清
    算人，在執行職務範圍內，為公司之負責人，同法第322條
    第1項、第8條第2項亦分別定有規定。再按關於訴訟之法定
    代理，依民法及其他法令之規定，民事訴訟法第47條定有明
    文。而依公司法第85條之規定，清算人有數人時，得推定一
    人或數人代表公司，如未推定時，各有對於第三人代表公司
    之權（最高法院102年度台抗字第721號民事裁定意旨參照）
    。
二、經查：
  ㈠上訴人因公司自行停業6個月以上，經經濟部於民國96年11月
    20日函依公司法第10條第2款規定予命令解散，復於96年12
    月31日以經授中字第00000000000號函廢止登記，有上訴人
    公司變更登記事項卡及上開函文（見原審訴字卷第31頁及外
    放之上訴人公司案卷影本）可稽。上訴人雖於101年12月23
    日股東會（下稱系爭股東會）選任訴外人林傳欣、胡松得、
    胡文和（下合稱林傳欣等3人）為清算人，並由其3人於101
    年12月28日向臺灣臺南地方法院（下稱臺南地院）陳報清算
    人就任，經臺南地院以102年度司司字第3號函准備查在案（
    見外放之上開案卷影本）。惟清算人向法院所為之陳報，僅
    屬備案性質，法院准予備查並無實質確定力，且被上訴人起
    訴係主張上訴人系爭股東會係由無召集權之林傳欣等3人召
    集，系爭股東會所為決議應屬無效等語，準此，縱臺南地院
    102年度司司字第3號函已對林傳欣等3人為清算人准予備查
    在案，亦不得認定其3人為上訴人之法定代理人。
  ㈡上訴人之公司章程就清算人並無特別規定（見原審訴字卷第2
    1-24頁及外放之上訴人公司案卷影本），而就系爭股東會是
    否已合法召集並另選任清算人乙事，既尚待本件訴訟認定，
    上訴人之清算事務實質尚未全部辦理完竣，不因臺南地院核
    備清算完結，而實質發生清算完結、上訴人之法人格消滅等
    效力。準此，其法人格自仍存續而具備當事人能力，依公司
    法第322條第1項規定，自應以全體董事即訴外人謝廷亮、林
    胡白、黃上峰等3人為清算人，其中林胡白已於93年11月7日
    死亡（見原審補字卷第19頁戶籍謄本），應由現存之董事謝
    廷亮、黃上峰2人為上訴人之法定代理人，被上訴人以謝廷
    亮、黃上峰2人為上訴人之法定代理人提起本件訴訟，於法
    並無不合。又依公司法第334條準用第85條第1項之規定：清
    算人有數人時，得推定一人或數人代表公司，如未推定時，
    各有對於第三人代表公司之權。則謝廷亮對外自有代表上訴
    人之權，是謝廷亮於103年6月20日以上訴人之法定代理人身
    分具狀提出上訴【見本院前審103年度上字第183號（下稱本
    院上字）卷第6頁民事聲明上訴狀】，其上訴於法並無不合
    。被上訴人主張本件上訴為不合法等語，並不足採。
貳、實體方面：
一、被上訴人主張：被上訴人輾轉繼承訴外人胡石訓所遺上訴人
    公司60股股份（下稱系爭股份），每人可各分得10/7股，為
    上訴人之合法股東。上訴人於101年12月23日召開系爭股東
    會，係由無召集權人即林傳欣等3人所召集，該次會議決議
    選任林傳欣等3人為清算人暨承認清算人造具之財務報表及
    財產目錄（下合稱系爭股東會決議），應屬無效。被上訴人
    自得依公司法第171條、第192條第1項、第203條第1項、第2
    02條規定，請求確認系爭股東會決議無效。原審判決並無不
    當，上訴人之上訴並無理由，並答辯聲明：上訴駁回【訴外
    人林李素珠原為原審原告之一，嗣經本院前審104年度上更㈠
    字第20號（下稱本院更一審）判決駁回林李素珠之訴部分，
    未據林李素珠聲明不服，已告確定，該部分非本院審理範圍
    ，不予贅述】。
二、上訴人則辯以：胡石訓死亡前已將系爭股份轉讓予訴外人即
    其子胡清利，被上訴人之被繼承人林胡白（即胡石訓之女）
    無從繼承取得其中10股股份。縱胡石訓遺有系爭股份，亦未
    經分割，被上訴人未各分得10/7股股份。且被上訴人非股東
    名簿記載之股東，即令共同繼承系爭股份，亦未向上訴人辦
    理過戶登記，自不得主張行使股東權利，其提起本件確認股
    東會決議無效訴訟，乃行使股東權中之共益權，屬公同共有
    財產權其他之權利行使行為，依民法第831條準用第828條第
    3項規定，應經全體公同共有人同意，始得為之。又上訴人
    於96年12月間經主管機關廢止登記後，曾於101年2月28日召
    開股東會，選任林傳欣、胡松得為管理人，全權處理上訴人
    公司事務，其2人自有權召集系爭股東會。被上訴人本件請
    求，應無理由。原判決就判決上訴人敗訴部分，容有不當，
    爰提起上訴，並上訴聲明：㈠原判決除確定部分外，不利於
    上訴人部分廢棄；㈡上開廢棄部分，被上訴人在第一審之訴
    駁回。
三、兩造不爭執事項：
  ㈠上訴人自74年9月12日起登記之董事長為謝廷亮（持股25股）
    及董事林胡白（持股260股）、黃上峰（持股60股）與監察
    人即訴外人謝碧綢（持股110股）、郭松榕（持股20股），
    嗣於85年9月4日停業，並於96年12月31日遭經濟部以經授中
    字第0000000000號函廢止登記，經網路查詢公司基本資料，
    註記「公司已廢止，董事會已不存在，公司負責人為清算人
    …」。
  ㈡依上訴人系爭股東會議事錄記載略以：時間：101年12月23日
    ，主席林傳欣，案由：選任清算人一案，經全體出席股東（
    出席率69.5%）決議選任由林傳欣等3人為上訴人清算人，並
    決議全體出席股東無異議通過承認財務報表及財產目錄，當
    時上訴人自行製作之股東名冊所列股東22人，並無被上訴人
    等3人。後林傳欣等3人於101年12月28日向臺南地院陳報就
    任清算人，並經臺南地院以102年1月23日南院勤民郡字102
    年度司司字第0號函准予備查。
  ㈢依上訴人製作之股東名冊記載，胡石訓持有股數60股即系爭
    股份。胡石訓於74年2月3日死亡時，其配偶胡李反尚生存，
    2人並育有林胡白等6名子女，兩造對本院更一審卷三第135-
    205頁所附繼承系統表及戶籍謄本均不爭執，胡石訓之法定
    繼承人均未辦理拋棄繼承，則其遺產（含系爭股份）依法應
    由林胡白等子女與胡李反共同繼承，每人應繼分1/7。又胡
    石訓之繼承人未分割其遺產（含系爭股份）。
  ㈣林胡白於93年11月7日死亡，其子林傳欣、訴外人林傳義及林
    秋雄（即林李素珠之夫）拋棄繼承，而由其孫即訴外人林培
    烜、林峻宇、林妤珊、林俐吟（上4人下合稱林培烜等4人）
    及被上訴人林家弘、林家緯、林志豪（即林昭融）共7人概
    括繼承其遺產。
  ㈤林李素珠曾於98年6月17日以臺南19支郵局存證號碼第00號存
    證信函通知林傳欣，內容略以：林傳欣為上訴人之管理人，
    負責公司資產出租收益之管理分配，卻於98年進行年度收益
    分配時，故意不通知林李素珠出席領取應受分配之收益，而
    將該款項逕行占為己有，請林傳欣於收函5日內與林李素珠
    理清應分配予其之款項，林傳欣已收受該存證信函。
  ㈥謝廷亮、黃上峰曾於102年9月2日分別寄發佳里郵局存證號碼
    000000號、善化郵局存證號碼000000號存證信函予林傳欣等
    3人，內容略以：其為上訴人之法定代理人，並將副本寄送
    予林李素珠，收件人均有收受上開存證信函；其中謝廷亮寄
    出之佳里郵局存證號碼000000號存證信函，林傳欣等3人係
    於102年9月3日收受、林李素珠於102年9月4日收受。謝廷亮
    、黃上峰復分別於102年9月9日、同年月10日寄發佳里郵局
    存證號碼000000號、善化郵局存證號碼000000號存證信函予
    林李素珠，內容略以：其等於102年9月2日寄發之存證信函
    有誤，其僅為上訴人公司之前法定代理人，林李素珠有收受
    該存證信函。又謝廷亮寄出之佳里郵局存證號碼000000號存
    證信函，林傳欣等3人係於102年9月10日收受。
  ㈦被上訴人前以上訴人及林傳欣為被告，向臺南地院起訴請求
    確認其等對上訴人之股權存在事件，經臺南地院以102年度
    南簡字第299號判決確認被上訴人對上訴人之股權存在，嗣
    經臺南地院以103年度簡上字第86號判決將原判決廢棄，改
    判駁回被上訴人簡易之訴確定；被上訴人雖對之提起再審之
    訴，惟經臺南地院於109年12月31日以105年度再易字第2號
    判決駁回再審之訴確定。
  ㈧被上訴人對林傳欣提起涉犯業務侵占等罪之告訴，經臺灣臺
    南地方檢察署（下稱臺南地檢）104年度偵續字第244號、10
    4年度偵字第18706號提起公訴，惟經臺南地院於000年12月2
    8日以105年度易字第1030號判決林傳欣無罪；嗣檢察官不服
    ，提起上訴，仍經本院以107年度上易字第139號判決駁回上
    訴而確定。
  ㈨被上訴人與林傳義以林傳欣於臺南地院102年度南簡字第299
    號民事事件審理中，提出之如本院更一審卷一第239頁之「
    股份讓渡書」及上訴人公司記名股票背面之林胡白印文，分
    別係林傳欣所偽造、盜用印章為由，向臺南地檢提出告訴並
    由檢察官提起公訴，經臺南地院於105年7月29日以104年度
    訴字第148號刑事判決：「林傳欣犯行使偽造私文書罪，累
    犯，處有期徒刑陸月。」嗣臺南地檢檢察官及林傳欣不服而
    提起上訴，經本院以105年度上訴字第778號將原判決廢棄，
    改判林傳欣無罪；檢察官對之不服提起上訴，經最高法院以
    107年度台上字第45號判決將原判決撤銷發回本院；而本院
    於107年10月30日以107年度上更一字第13號判決仍將原判決
    廢棄，改判林傳欣無罪；檢察官仍不服提起上訴，惟經最高
    法院於109年5月6日以108年度台上字第2408號駁回檢察官之
    上訴而無罪確定在案。
四、本院得心證之理由：　　
  ㈠系爭股份為胡石訓之全體繼承人公同共有，且胡石訓之繼承
    人未分割其遺產（含系爭股份），再林胡白死亡後，林培烜
    等4人及被上訴人並無就林胡白所遺公同共有之系爭股份為
    分割之協議：
  ⒈按繼承人有數人時，在分割遺產前，各繼承人對於遺產全部
    為公同共有，為民法第1151條所明定。又同法第1164條所指
    之分割，得由各繼承人依協議方法為之，倘經全體繼承人同
    意，非不得就部分遺產為協議分割。查胡石訓於74年2月3日
    死亡時，其配偶胡李反尚生存，2人並育有林胡白等6名子女
    ，兩造對本院更一審卷三第135-205頁所附繼承系統表及戶
    籍謄本均不爭執，胡石訓之法定繼承人均未辦理拋棄繼承，
    則其遺產（含系爭股份）依法應由林胡白等子女與胡李反共
    同繼承，每人應繼分1/7。又胡石訓之繼承人未分割其遺產
    （含系爭股份）等事實，為兩造所不爭執（見不爭執事項㈢
    ），且有上開本院更一審卷三第135-205頁之繼承系統表、
    戶籍謄本（另見本院卷第175-219、227-251頁）為證，復經
    證人黃上峰於本院更一審時到庭證述在卷（見本院更一審卷
    三第14頁），並有臺南地院000年10月17日000南院崑家字第
    0000000000號函（見本院更一審卷二第479頁）可稽，堪信
    為真實，足認系爭股份為胡石訓之全體繼承人公同共有。
　⒉又林胡白於93年11月7日死亡，其子林傳欣、林傳義、林秋雄
    拋棄繼承，而由其孫即林培烜等4人及被上訴人共7人概括繼
    承其遺產等事實，為兩造所不爭執（見不爭執事項㈣），且
    有被上訴人提出臺南地院少年暨家事庭94年1月19日南院慶
    民巳94繼字第00號通知、戶籍謄本、繼承系統表（見原審補
    字卷第17、19-22、26頁，本院卷第211、215-223頁）可證
    ，堪信為真實。是林胡白死亡後，由林培烜等4人及被上訴
    人共7人代位繼承其遺產，則林胡白之遺產即由上開7人公同
    共有。
　⒊被上訴人主張：林胡白死亡後，其繼承人7人曾定有以全體繼
    承人各分得1/7之原則分割遺產，系爭股份既屬林胡白遺產
    之一部分，且林胡白之所有繼承人均以全體繼承人各分得1/
    7之原則分割遺產，並無就特定遺產不為分割之協議存在，
    堪認系爭股份亦經林胡白之繼承人以全體繼承人各分得1/7
    之比例分割等語，並提出土地登記申請書（見原審補字卷第
    23-25頁，本院卷第225頁）為證。惟查：
　⑴被上訴人所提之土地登記申請書，僅得認林胡白所遺坐落臺
    南市○○區○○段000地號土地及同段000建號建物（下合稱臺南
    市○○區房地），由林培烜等4人及被上訴人各繼承1/7，然無
    法以此證明或推論林培烜等4人及被上訴人有就林胡白所遺
    公同共有之系爭股份為分割之協議。
  ⑵且依上訴人提出林培烜等4人及被上訴人於94年3月間簽訂之
    分割繼承協議書內容（見本院前審109年度重上更二字第17
    號卷第215頁），僅針對林胡白所遺臺南市○○區房地及玉山
    銀行、郵政儲金匯業局（下稱郵局）之存款等遺產為分割之
    協議，並協議分割如下：①臺南市○○區房地部分，由林培烜
    等4人及被上訴人各分得1/7；②玉山銀行之存款，分由林峻
    宇1人單獨取得全部；③郵局之存款，分由林家弘1人單獨取
    得全部；其既未將林胡白所遺公同共有之系爭股份列入，自
    不得謂林培烜等4人及被上訴人已就系爭股份遺產達成分割
    協議，而生協議分割之效力。況依上述之協議分割方法，亦
    非均係以全體繼承人各分得1/7方式為分配，而是也有僅分
    配由單一繼承人取得者，更可見被上訴人主張林胡白之所有
    繼承人均以全體繼承人各分得1/7之原則分割遺產等語，並
    不可採。
　⑶至於被上訴人另援引最高法院裁判等見解，所舉之個案事實
    ，與本件有所不同，自不得逕予比附援引，併予敘明。
　⑷此外，被上訴人復未能提出其他證據以實其說，是被上訴人
    之主張尚屬無據。
　㈡被上訴人提起本件訴訟，其當事人適格顯有欠缺：
  ⒈按第三審法院廢棄原判決，除有第一項情形外，必要時，得
    將該事件發回原法院或發交其他同級法院。受發回或發交之
    法院，應以第三審法院所為廢棄理由之法律上判斷為其判決
    基礎，民事訴訟法第478條第2、4項定有明文。本次最高法
    院發回更審，於廢棄理由已明示：「按股份為數人共有者，
    其共有人應推定一人行使股東之權利，公司法第160條第1項
    定有明文。所謂股東之權利，乃股東基於其地位對公司享有
    之權利，依其權利行使目的之不同可分為自益權與共益權，
    訴請確認股東會決議不成立、無效或撤銷股東會決議之權利
    為行使共益權範疇，則在股份屬公同共有情形，於未經全體
    公同共有人同意推派一人行使其股東權利前，公同共有人中
    之一人或數人倘欲行使股東之共益權而提起上開訴訟，因屬
    公同共有財產權其他權利之行使，自應依民法第831條準用
    第828條第3項規定，得其他公同共有人全體之同意或由公同
    共有人全體為原告，其當事人適格始無欠缺。」之法律上判
    斷，依前述法條規定，本院自應以其為判決之基礎，合先說
    明。
  ⒉查系爭股份為胡石訓之全體繼承人公同共有，且胡石訓之繼
    承人未分割其遺產（含系爭股份），再林胡白死亡後，林培
    烜等4人及被上訴人並無就林胡白所遺公同共有之系爭股份
    為分割之協議，已如前述，則被上訴人並無因分割系爭股份
    遺產而單獨取得一定比例之股份，是系爭股份確未分割，仍
    為全體繼承人公同共有。被上訴人雖主張：本件起訴係為全
    體繼承人利益計，應得認當事人適格並無欠缺等語。然依前
    揭說明，本件既屬系爭股份尚未分割，仍為全體繼承人公同
    共有之情形，則被上訴人提起訴請確認股東會決議無效之訴
    訟，自應依民法第831條準用第828條第3項規定，得其他公
    同共有人全體之同意或由公同共有人全體為原告，其當事人
    適格始無欠缺。故被上訴人上開主張，並無足採。
  ⒊被上訴人另主張：胡石訓自74年死亡迄今已有數十年，而胡
    石訓之配偶、子女亦均死亡多年，本件事實上無法取得已死
    亡人之同意等語，並以上開㈠之⒈所述之繼承系統表、戶籍謄
    本為證。查依被上訴人所不爭執之繼承系統表所示，除胡石
    訓之配偶、子女及少數繼承人已死亡外，大多數之繼承人均
    仍尚生存，又非屬本件之對造當事人，惟被上訴人在本院先
    後以函文及多次開庭就「被上訴人提起本件訴訟有無得其他
    公同共有人全體之同意，或事實上是否有無法得其同意之情
    形？」事項為闡明（詳見本院卷第99、145、256頁），復將
    「被上訴人提起本件訴訟，當事人是否適格？」列為兩造之
    爭執事項（詳見本院卷第150、260、309頁）後，並未提出
    其提起本件訴訟，確有得其他公同共有人全體之同意之證明
    。其固另主張：胡石訓之繼承人亦有與被上訴人利害關係衝
    突者，被上訴人事實上無可能取得利害關係衝突者之同意才
    起訴等語（見本院卷第286頁），然為上訴人所否認，被上
    訴人僅稱有與之有利害關係衝突者，卻未具體說明是與何人
    有何利害關係衝突，復未提出任何證據以實其說，其空言主
    張，尚難憑採。至於被上訴人主張上訴人歷來召開股東會議
    亦無法通知胡石訓之全體繼承人等語，但此部分之主張與本
    件「被上訴人提起本件訴訟有無得其他公同共有人全體之同
    意，或事實上是否有無法得其同意之情形？」之認定無涉，
    其主張亦屬無據。
　⒋綜上，被上訴人上開主張，均無足採，其提起本件訴訟既未
    得其他公同共有人全體之同意，再被上訴人亦無法證明有何
    事實上無法取得其他公同共有人全體之同意（除已死亡者外
    ）之情事，是被上訴人提起本件訴訟，其當事人適格顯有欠
    缺。又當事人之適格為訴權存在要件之一，被上訴人提起本
    件訴訟，其當事人適格既有欠缺，應認其訴無理由，以判決
    駁回之。
  ㈢至被上訴人於本院111年5月11日最後言詞辯論期日終結後，
    於111年5月18日再具狀聲請本院以裁定命未起訴之其他繼承
    人即上開繼承系統表及戶籍謄本所示之胡石訓、林胡白之其
    他繼承人，於一定期間内追加為原告等語（見本院卷第333-
    334頁）。惟查，本院前分別以函文及多次開庭就「被上訴
    人提起本件訴訟有無得其他公同共有人全體之同意，或事實
    上是否有無法得其同意之情形？」事項為闡明，復將「被上
    訴人提起本件訴訟，當事人是否適格？」列為兩造之爭執事
    項，已如前述（見上開㈡之⒊），且經兩造為充分攻防（詳參
    歷審全卷），被上訴人並已明確表示「無其他主張及舉證」
    （見本院卷第260、331頁），是被上訴人乃重大過失逾時提
    出證據，有礙訴訟終結，依民事訴訟法第196條第1項、第2
    項前段規定，不予准許，在此敘明。
五、綜上所述，被上訴人依公司法第171條、第192條第1項、第2
    03條第1項、第202條規定，請求確認系爭股東會決議無效，
    為無理由，不應准許。原審為被上訴人勝訴之判決，自有未
    洽。上訴意旨指摘原判決此部分不當，求予廢棄改判，為有
    理由，應由本院予以廢棄，改判如主文第二項所示。
六、本件事證已臻明確，兩造其餘之攻擊或防禦方法及所用之證
    據，經本院斟酌後，認為均不足以影響本判決之結果，爰不
    逐一論列，併此敘明。
七、據上論結，本件上訴為有理由，依民事訴訟法第450條、第7
    8條、第85條第1項前段，判決如主文。　　　
中　　華　　民　　國　　111 　年　　6 　　月　　15　　日
                  民事第一庭    審判長法  官  翁金緞

                                      法  官  蔡孟珊

                                      法  官  黃瑪玲
上為正本係照原本作成。
被上訴人如不服本判決，應於收受送達後20日內向本院提出上訴
書狀，其未表明上訴理由者，應於提出上訴後20日內向本院補提
出理由書狀（均須按他造當事人之人數附繕本）上訴時應提出委
任律師或具有律師資格之人之委任狀；委任有律師資格者，另應
附具律師資格證書及釋明委任人與受任人有民事訴訟法第466條
之1第1項但書或第2項（詳附註）所定關係之釋明文書影本。如
委任律師提起上訴，發回更審後為訴之變更（追加、擴張）部分
應一併繳納上訴裁判費。　
上訴人不得上訴。
中　　華　　民　　國　　111 　年　　6 　　月　　15　　日

                                      書記官  蘭鈺婷
【附註】
民事訴訟法第466條之1：
⑴對於第二審判決上訴，上訴人應委任律師為訴訟代理人。但上
  訴人或其法定代理人具有律師資格者，不在此限。
⑵上訴人之配偶、三親等內之血親、二親等內之姻親，或上訴人
  為法人、中央或地方機關時，其所屬專任人員具有律師資格並
  經法院認為適當者，亦得為第三審訴訟代理人。
民事訴訟法第466條之2第1項：
上訴人無資力委任訴訟代理人者，得依訴訟救助之規定，聲請第
三審法院為之選任律師為其訴訟代理人。